臺灣高等法院高雄分院民事判決
111年度上字第68號
上  訴  人  林鶴文  
訴訟代理人  李慶榮律師
            劉建畿律師
            林宜儒律師
被 上訴 人  合作金庫商業銀行股份有限公司

法定代理人  雷仲達  
訴訟代理人  陳怡孜  
            王崙伍  
上列當事人間請求塗銷抵押權登記事件，上訴人對於中華民國11
1年1月18日臺灣高雄地方法院110年度訴字第361號第一審判決提
起上訴，本院於111年5月25日言詞辯論終結，判決如下：
    主  文
原判決廢棄。
被上訴人應將上訴人所有坐落高雄市○○區○○段○○○○○○○○○地號土
地，於民國六十三年八月五日以高雄市政府地政局鹽埕地政事務
所鳳登字第183990號收件，所設定之最高限額新臺幣貳佰叁拾萬
元抵押權登記予以塗銷。
第一、二審訴訟費用由被上訴人負擔。
    事實及理由
一、上訴人主張：訴外人梁天長因與訴外人顏寶琴、田木川合資
    興建透天樓房，於民國63年8 月5 日以其所有坐落高雄市○○
    區○○段000 ○00000 地號土地（下合稱系爭土地）為被上訴
    人設定擔保債權總金額新臺幣（下同）230 萬元之最高限額
    抵押權（下稱系爭抵押權），以擔保顏寶琴向被上訴人之借
    款。伊父林隆松於63年11月間向梁天長購買系爭土地，梁天
    長於75年11月25日將系爭土地移轉登記予伊。而被上訴人所
    執有顏寶琴於63年間與他人共同簽發到期日為64年8 月至12
    月間、面額共2400萬元之本票多紙（下合稱2400萬元本票）
    ，及所執有顏寶琴於78年11月3日與訴外人誼光企業股份有
    限公司（下稱誼光公司）共同簽發到期日為79年11月3日、
    面額400萬元之本票1紙（下稱400萬元本票），其本票債權
    請求權均因時效而消滅，且被上訴人未於時效完成後5 年內
    實行抵押權，依民法物權編施行法第17條及民法第881 條之
    15之規定，上開本票債權已不再屬於系爭抵押權擔保之範圍
    。又系爭抵押權所擔保之債權應於75年11月25日伊受讓系爭
    土地時即告確定，400萬元本票既係顏寶琴於該日之後所簽
    發，參照最高法院79年度台上字第2351號判決意旨，該400
    萬元本票債權亦非屬系爭抵押權擔保之範圍。系爭抵押權已
    無擔保債權存在，且系爭抵押權已不可能再發生擔保之債權
    而告確定，爰依民法第767條第1項中段規定，求為判決被上
    訴人應將系爭抵押權登記予以塗銷。
二、被上訴人則以：伊於66年間聲請2400萬元本票裁定後，均每
    3年內持續換發債權憑證。雖梁天長於75年11月25日將系爭
    土地所有權移轉予上訴人，惟依抵押權追及之效力，系爭抵
    押權不受影響。且伊就400萬元本票裁定亦有聲請強制執行
    並換發債權憑證，並未罹於時效等語，資為抗辯。
三、原審判決上訴人敗訴，上訴人不服，提起上訴請求將原判決
    廢棄，改判命被上訴人應將系爭抵押權登記予以塗銷，被上
    訴人則聲明請求駁回上訴。
四、兩造不爭執事項：　　
  ㈠梁天長原為系爭土地之所有人，於63年8 月5 日提供系爭土
    地為被上訴人設定系爭抵押權（高雄市政府地政局鹽埕地政
    事務所鳳登字第183990號收件），以擔保顏寶琴對於被上訴
    人所負之債務。
  ㈡梁天長於75年11月25日將系爭土地所有權移轉登記予上訴人
    。
  ㈢顏寶琴因與他人共同簽發面額共計2400萬元之本票多紙，目
    前積欠被上訴人本票債務2400萬元。
　㈣顏寶琴於78年11月3日與誼光公司共同簽發面額400萬元本票1
    紙，目前積欠被上訴人本票債務324 萬1524 元。
  ㈤顏寶琴簽發交付被上訴人之本票，其中僅400 萬元本票，係7
    5年11月25日系爭土地移轉登記予上訴人之後所簽發，其餘
    均為到期日為64年8 月至12月間之2400萬元本票債務。
五、本院判斷：
　㈠400萬元本票債權是否非系爭抵押權所擔保之範圍？
  ⒈經查：梁天長於63年8月5日以其所有系爭土地，為被上訴人
    設定系爭抵押權，以擔保顏寶琴對於被上訴人所負之債務；
    顏寶琴於63年間與田木川共同簽發2400萬元本票，未依約清
    償，被上訴人於66年間聲請本票裁定（臺灣高雄地方法院〈
    下稱高雄地院〉66年度票字第477號，下稱2400萬元本票裁定
    ），並聲請強制執行，本金未受清償，目前積欠2400萬元；
    顏寶琴於78年11月3日與誼光公司共同簽發400萬元本票，亦
    未依約清償，被上訴人於79年間聲請本票裁定（高雄地院79
    年度司票字第7029號，下稱400萬元本票裁定），並聲請強
    制執行，受償部分金額，目前積欠324 萬1524 元等事實，
    為兩造所不爭執；且系爭抵押權之權利存續期間為不定期限
    （就各個債務分別規定其清償日期），系爭抵押權設定契約
    書亦載明擔保範圍包括債務人對貴庫現在（包括過去所負現
    在尚未清償）將來所負之借款、票據、保證、損害賠償等以
    及其他一切債務等情，有土地登記謄本及抵押權設定契約可
    稽（原審審訴字卷第17至19頁、訴字卷第401 頁），足見系
    爭抵押權為未定存續期間之最高限額抵押權，所擔保之債權
    範圍，包括債務人顏寶琴對上訴人所積欠上開約明之各類債
    務，而非限於借款債務。雖上訴人於75年11月25日自梁天長
    受讓系爭土地並辦理移轉登記，但依民法第867 條規定（依
    民法第881條之17之規定，於最高限額抵押權準用之），系
    爭抵押權不因此而受影響。則400萬元本票債權，既係被上
    訴人於系爭抵押權權利存續期間對顏寶琴取得之債權，自為
    系爭抵押權擔保效力所及，而為系爭抵押權所擔保之範圍。
　⒉又96年3月28日增訂公布之民法第881條之12第1項規定，並未
    將抵押物所有權移轉，列入法定最高限額抵押所擔保債權確
    定之事由，上訴人雖引用最高法院79年度台上字第2351號判
    決要旨，主張梁天長將系爭土地所有權移轉予伊時，即喪失
    供擔保債務人身分，系爭抵押權所擔保之債權範圍已告確定
    ，則發生在後之400萬元本票債務，自非系爭抵押權所擔保
    之範圍云云。然上開判決要旨係針對債務人提供不動產設定
    最高限額抵押權之情形而為闡釋，與本件債務人顏寶琴並非
    抵押人之情形不同，且該判決意旨謂債務人在抵押權存續中
    ，將抵押物讓與第三人，並已為所有權移轉登記，此後即喪
    失其供擔保債務人之身分，如再向債權人借用款項，自非屬
    原設定抵押權所擔保之範圍乙節，顯與民法第民法第867 條
    抵押權追及效力之規定不合，不能比附援引，上訴人執此所
    為主張，自不足取。
  ㈡系爭抵押權是否因系爭本票債權請求權罹於時效及除斥期間
    經過而不再屬於系爭抵押權擔保之範圍？
　⒈按最高限額抵押權所擔保之債權，其請求權已因時效而消滅
    ，如抵押權人於消滅時效完成後，5年間不實行其抵押權者
    ，該債權不再屬於最高限額抵押權擔保之範圍。民法第881
    條之15定有明文。此規定依民法物權編施行法第17條，於民
    法物權編修正施行前設定之最高限額抵押權，亦適用之。是
    最高限額抵押權因其所擔保債權請求權之消滅時效完成及5 
    年除斥期間經過，而歸於消滅。次按票據上之權利，對本票
    發票人，自發票日起算，3年間不行使，因時效而消滅，票
    據法第22條第1 項前段定有明文。本票執票人聲請法院裁定
    許可對發票人強制執行，此項裁定，非屬與確定判決有同一
    效力之執行名義，其請求權因中斷而重行起算之時效期間，
    不因取得該裁定而延長為5年。又執行法院依強制執行法第2
    7條規定發給債權憑證交債權人收執時，執行行為即為終結
    ，因開始執行行為而中斷之時效，由此重行起算（司法院院
    字第2447號解釋）。
　⒉2400萬元本票部分：
　　查被上訴人持2400萬元本票裁定，於66年間聲請高雄地院66
    年度執字第1537號強制執行債務人顏寶琴及田木川之財產，
    執行結果不足清償債權，經發給債權憑證，該債權憑證之「
    執行受償情形」，記載經高雄縣稅捐稽徵處退回之分配款於
    69年12月5日受償部分金額，及經高雄地院71年度執字第391
    8號執行受償部分金額，嗣後至102年11月19日之前，均無聲
    請執行及換發債權憑證之紀錄，依債權憑證所附「繼續執行
    紀錄表」之註記，被上訴人又陸續於102年11月19日、105年
    5月27日、107年9月18日、110年1月13日、110年7月23日聲
    請執行等情，業據被上訴人提出高雄地院於102年10月16日
    補發之66年度執字第1537號債權憑證暨所附繼續執行紀錄表
    為證（原審卷第431至434頁）。而高雄地院71年度執字第39
    18號卷已銷毀，然該案執行不動產拍定繳足價金後於72年4
    月18日核發不動產權利移轉證書，並於72年7月21日終結，
    有本院電話查詢紀錄單及高雄地院檔案室所傳送、永久保存
    簿及留存之移轉證書可憑（本院卷第97、99、103頁），可
    見被上訴人於66年間持2400萬元本票裁定為執行名義聲請強
    制執行時，發生時效中斷之效力（民法第129條第1項第3款
    、第2項第5款），於69年間發給債權憑證時，因開始執行行
    為而中斷之3年時效，重行起算，被上訴人於71年間再持該
    債權憑證聲請強制執行，雖未罹於時效，然於72年7月21日
    經換發債權憑證收執時終結，時效重行起算，於75年7月21
    日消滅時效完成，然被上訴人迄至102年11月19日再持債權
    憑證聲請執行，已逾27年以上，被上訴人復未提出證據證明
    其於時效完成後，5年內實行系爭抵押權，依前揭規定，其2
    400萬元本票債權於80年7月21日業已因請求權罹於消滅時效
    ，且逾5 年除斥期間不實行系爭抵押權，而不再屬於系爭抵
    押權擔保之範圍。
　⒊400萬元本票部分：
　①查被上訴人持400萬元本票裁定，於79年間聲請高雄地院以79
    年度執字第9101號強制執行債務人顏寶琴及誼光公司等之財
    產，於80年7月18日受償部分金額，嗣被上訴人持400萬元本
    票裁定，聲請高雄地院以80年度執字第10748號強制執行債
    務人顏寶琴及誼光公司等之財產，於81年1月9日執行無結果
    ，經發給債權憑證後，依該債權憑證所載「執行受償情形」
    ，於84年3月31日經84年執字第1832號執行無結果，於86年8
    月29日經85年度執字第11510號執行受償部分金額，及陸續
    於89年3月8日經89年度執字第8572號執行，於92年3月11日
    經92年度執字第9044號執行、94年7月26日經94年度執字第3
    8361號執行、97年7月29日經97年度執字第72294號執行，均
    無結果，復於100年7月18日經100年度司執字第88458號執行
    無結果，於100年10月17日受償部分金額，依債權憑證所附
    「繼續執行紀錄表」之註記，被上訴人又陸續於103年7月10
    日、105年7月25日、107年9月7日、110年7月13日聲請執行
    等情，業據被上訴人提出高雄地院100年10月21日核發之100
    年度司執字第114579號債權憑證暨所附繼續執行紀錄表為證
    （本院卷61至66頁），並經本院調取高雄地院97年度執字第
    72294號執行卷，核閱該卷所附81年1月9日核發其上有歷次
    聲請執行經書記官註明執行無效果（或受償部分金額）後蓋
    章之債權憑證屬實，此與實務上由書記官在原債權憑證上註
    明歷次執行無結果（或部分受償金額），或於原債權憑證所
    附「繼續執行紀錄表」上予以註記後，由書記官蓋章發還原
    債權憑證之情形相符。是前述債權憑證及所附「繼續執行紀
    錄表」上註明執行無效果（或受償部分金額）意旨之各該日
    期，係各該次聲請執行換發債權憑證終結之日期，應堪認定
    。
　②上訴人主張：被上訴人雖持400萬元本票裁定多次聲請執行，
    然於81年1月9日聲請執行無結果，於84年3月31日再度聲請
    執行仍無結果，已逾3年時效期間等語，為被上訴人所否認
    ，被上訴人並辯以聲請狀遞到法院民事執行處，未必會當天
    即換發債權憑證等語。經查，被上訴人於81年1月9日經80年
    度執字第10748號執行無效果，發給債權憑證終結時，中斷
    之3年時效重行起算，應於84年１月9日時效完成，嗣被上訴
    人復持400萬元本票裁定聲請執行，於84年3月31日經84年執
    字第1832號執行無結果，而84年度執字第1832號卷證已逾保
    存年限銷毀（本院卷第93頁所附本院電話查詢紀錄單），固
    無從查知被上訴人於84年間聲請執行之確切日期，然經本院
    調取97年度執字第72294號卷，核閱該卷內所附執行法院於8
    1年1月9日核發之債權憑證，其上蓋有民事執行處分案日期
    為「84年2月18日」、案號為「執字第1832號」之戳章，可
    知被上訴人於84年間聲請執行，係於84年2月18日分案由84
    年執字第1832號執行。而法院受理強制執行聲請案件，除保
    全程序事件，應於收案後立即分案辦理外，依一般收狀流程
    ，即法院總收文收到強制執行聲請狀後，轉交民事執行處收
    發室收狀後，再予分案處理，且因配置公務員之人數或受理
    案件之多寡，分案週期或有每天分案，或有當日收案而隔日
    分案，或有每週一、三、五分案，此為本院職務上已知之事
    項。被上訴人主張其於84年１月9日時效完成前已聲請執行，
    無異主張執行法院於84年2月18日分案執行，係收案後隔月
    分案，此乃變態事實，應由被上訴人負舉證責任，然被上訴
    人未能舉證以實其說，其所稱於84年１月9日時效完成前已聲
    請執行，自非可取。被上訴人復未提出證據證明其於時效完
    成後，5年內實行系爭抵押權，依前揭說明，其400萬元本票
    債權於89年1月9日業已因請求權罹於消滅時效，且逾5 年除
    斥期間不實行系爭抵押權，而不再屬於系爭抵押權擔保之範
    圍。
　㈢被上訴人得否請求塗銷系爭抵押權登記？
 　 按所有人對於無權占有或侵奪其所有物者，得請求返還之。
    對於妨害其所有權者，得請求除去之。有妨害其所有權之虞
    者，得請求防止之。民法第767條第1項定有明文。系爭抵押
    權所擔保之2400萬元本票債權及400萬元本票債權，均已因
    請求權罹於時效而消滅，且逾5年除斥期間不實行系爭抵押
    權，而不在屬於系爭抵押權擔保之範圍，已如前述，且未據
    被上訴人陳明有何系爭抵押權擔保之其他債權存在，堪認系
    爭抵押權確已無擔保之債權存在。又系爭抵押權係梁天長因
    與顏寶琴、田木川合資興建透天樓房，於63年8 月5 日設定
    予被上訴人以擔保顏寶琴向被上訴人之借款及票據等債務，
    雖未定存續期間，然距今將近47年，未見該合資興建契約仍
    繼續存在，且顏寶琴除積欠被上訴人前述債務外，並無另欠
    其他債務，上訴人稱系爭抵押權確定不再發生擔保之債權，
    應認可取。是系爭抵押權實無再發生擔保債權之可能，自符
    合民法第881條之12第2款所稱「因其他事由，致原債權不繼
    續發生者」之規定而確定。故上訴人主張系爭抵押權已無受
    擔保債權存在，且將來亦不再有擔保之債權發生，系爭抵押
    權登記，對於其系爭土地所有權已有妨害，依前開規定，請
    求被上訴人應將系爭抵押權登記塗銷，自屬有據。
六、綜上所述，上訴人依民法第767 條第1 項中段之規定，請求
    被上訴人塗銷系爭抵押權登記，為有理由，應予准許。原審
    為上訴人敗訴之判決，即有未合。上訴意旨指摘原判決不當
    ，求予廢棄改判，為有理由，爰由本院廢棄改判如主文第二
    項所示。本件事證已明，兩造其餘攻防及所用證據，均不足
    以影響本判決結果，爰不逐一論列，附此敘明。
七、據上論結，本件上訴為有理由，判決如主文。
中　　華　　民　　國　　111 　年　　5 　　月　　31　　日
                            民事第四庭   
                                審判長法  官  甯  馨
                                      法  官  何悅芳
                                      法  官  徐文祥
以上正本證明與原本無異。
如對本判決上訴，須於判決送達後20日內向本院提出上訴狀，其
未表明上訴理由者，應於上訴後20日內向本院提出上訴理由書（
均須按他造當事人之人數附繕本）。上訴時應提出委任律師或具
有律師資格之人之委任狀，並依附註條文規定辦理。如委任律師
提起上訴者，應一併繳納上訴審裁判費。
中　　華　　民　　國　　111 　年　　5 　　月　　31　　日
                                      書記官　蔡妮庭
附註：
民事訴訟法第466條之1：
對於第二審判決上訴，上訴人應委任律師為訴訟代理人，但上訴
人或其法定代理人具有律師資格者，不在此限。
上訴人之配偶、三親等內之血親、二親等內之姻親，或上訴人為
法人、中央或地方機關時，其所屬專任人員具有律師資格並經法
院認適當者，亦得為第三審訴訟代理人。
第1項但書及第2項情形，應於提起上訴或委任時釋明之。